【裁判字號】    99,交簡上,190
【裁判日期】    991216
【裁判案由】    過失傷害
【裁判全文】
臺灣高雄地方法院刑事判決           99年度交簡上字第190號
上  訴  人  臺灣高雄地方法院檢察署檢察官
上  訴  人
即  被  告  楊秀蘭
輔  佐  人  王文忠
上列上訴人因被告過失傷害案件，不服本院交通法庭中華民國99
年6 月21日99年度審交簡字第2723號所為第一審判決（起訴案號
：臺灣高雄地方法院檢察署98年度偵字第37856 號），提起上訴
，本院管轄之第二審合議庭判決如下：
    主  文
上訴駁回。
    事  實
一、楊秀蘭考領有普通重型機車駕駛執照，於民國98年6 月13日
    上午9 時25分許，騎乘車牌號碼XHC-493 號重型機車，沿高
    雄市苓雅區○○○路由西往東方向行駛，行經該路與凱旋三
    路交岔路口前，本應注意汽車在同一車道行駛時，除擬超越
    前車外，後車與前車之間應保持隨時可以煞停之距離，且應
    注意車前狀況，並隨時採取必要之安全措施，而當時天候晴
    、日間自然光線、柏油路面乾燥無缺陷、道路無障礙物、視
    距良好，且依楊秀蘭之智識、能力，又無不能注意之情事，
    竟疏未注意及此，適有沿同路同向而行駛在楊秀蘭上開機車
    前方之李梅花，亦騎乘車牌號碼ZAH-013 號輕型機車行至上
    開交岔路口，因見該路口號誌已轉為黃燈且對向車道又有自
    小客車正欲左轉，料定無法通過該路口而煞停於停止線後方
    之機車待轉區，此時未注意車前狀況且未保持煞停距離之楊
    秀蘭見狀煞車不及，致其前機車車頭撞及李梅花前揭機車之
    後車身，使李梅花人車倒地而受有右髖右膝挫傷、右足挫傷
    、雙側手腕挫傷及四肢多處擦傷等傷害。嗣楊秀蘭於肇事後
    停留於案發現場，並於有偵查犯罪權限之公務員尚未發覺其
    犯罪前，主動向到場處理之員警自承係其騎乘機車發生前揭
    車禍，自首而接受裁判。
二、案經李梅花訴由高雄市政府警察局苓雅分局報請臺灣高雄地
    方法院檢察署檢察官偵查起訴後，由本院裁定改依簡易判決
    處刑。
    理  由
壹、證據能力部分：
一、按鑑定之經過及其結果，應命鑑定人以言詞或報告，刑事訴
    訟法第206 條第1 項定有明文。又法院或檢察官得囑託醫院
    、學校或其他相當之機關、團體為鑑定，或審查他人之鑑定
    ，並準用第203 條至第206 條之1 規定，刑事訴訟法第208
    條第1 項亦有明定。本件卷附之高雄市政府交通局車輛行車
    事故鑑定委員會於99年9 月9 日出具之鑑定意見書（參本院
    二審卷第31頁），係本院依職權囑託上開機關為鑑定，揆諸
    前揭說明，自屬「法律規定」得為證據者，應有證據能力。
二、再按「除前3 條之情形外，下列文書亦得為證據：... 二、
    除顯有不可信之情況外，從事業務之人於業務上或通常業務
    過程所須製作之紀錄文書、證明文書。」刑事訴訟法第159
    條之4 第2 款定有明文。查高雄市立民生醫院出具之李梅花
    診斷證明書係醫師依於業務上或通常業務過程所須製作之病
    歷紀錄文書所製作之紀錄文書，且記錄時亦無預見日後將作
    為證據之偽造動機，其虛偽之可能性較小，且如讓製作者以
    口頭方式在法庭上再重述過去之事實或數據，實際上有其困
    難，具有一定程度之不可代替性，復無顯不可信之情況，依
    上開規定，該診斷證明書應具有證據能力。
三、又被告以外之人（包括證人、鑑定人、告訴人、被害人及共
    同被告等）於審判外之陳述雖不符刑事訴訟法第159 條之1
    至之4 等4 條之規定，而經當事人於審判程序同意作為證據
    ，法院審酌該言詞陳述或書面陳述作成時之情況，認為適當
    者，得為證據。刑事訴訟法第159 條之5 第1 項定有明文。
    查證人即告訴人李梅花於警詢時、偵查中未經具結之證述及
    本判決後述所引用文書形式之供述證據，其性質雖屬傳聞證
    據，且當事人均已知上述證據乃傳聞證據，於本院審理時均
    同意作為證據（參本院二審卷第84頁），本院審酌上開證據
    與本案犯罪事實具有關連性且無不當取得之情形，認為以之
    作為本案之證據亦屬適當，揆諸前開規定，上開證據均應具
    有證據能力。
四、卷附現場照片12張（參警卷第27～32頁），係傳達照相當時
    現場情況，而透過照片傳達情形與現場實況在內容上之一致
    性，透過機械之正確性加以保障，即照片並不存在人對現實
    情形之知覺、記憶所經常發生的表現錯誤，是認照片之性質
    係非供述證據，並無傳聞法則之適用，且亦別無證據證明上
    開照片有經偽造、變造或不法之情形，自有證據能力。
貳、實體部分：
一、訊據被告楊秀蘭固不否認於上開時、地，騎乘上開重型機車
    自後撞擊同向行駛在前告訴人李梅花之機車，李梅花並受有
    前揭傷害之事實，惟矢口否認有何過失傷害之犯行，辯稱：
    其已善盡注意義務，是告訴人突然緊急煞停並橫向移往待轉
    區，致被告無從預見方發生本件車禍，是被告並無過失可言
    ，應可適用信賴原則免責云云，經查：
  (一)被告於98年6 月13日上午9 時25分許，騎乘車牌號碼XHC-49
    3 號重型機車，沿高雄市苓雅區○○○路由西往東方向行駛
    ，行至該路與凱旋三路交岔路口前，與沿同路同向行駛在其
    前方之告訴人機車發生碰撞，造成告訴人人車倒地而受有右
    髖右膝挫傷、右足挫傷、雙側手腕挫傷及四肢多處擦傷等傷
    害之事實，業據證人即告訴人李梅花於警詢、偵查及本院審
    理時證述明確，並有高雄市政府警察局苓雅分局道路交通事
    故現場圖、道路交通事故調查報告表(一)(二)、高雄市政府警察
    局交通大隊交通事故談話紀錄表、高雄市立民生醫院診斷證
    明書及現場照片12張附卷可稽（參警卷第14～16、18～32頁
    ），且為被告所不否認，是此部分之事實，堪以認定。
  (二)又有關本件車禍之撞擊點為何，證人即告訴人李梅花迭於警
    詢、偵查及本院審理時均證稱：其見三多路號誌為黃燈要轉
    紅燈時就在停止線後方之待轉區煞車停等，此時被告之機車
    就由後方追撞其所騎乘之機車，造成其機車後側之車牌翹起
    ，右側車殼損壞等語明確（參警卷第7 、9 、19頁，偵卷第
    6 頁，本院二審卷第97頁）；此恰與被告於警詢時供稱：其
    因反應不及致機車前車頭與李梅花之機車後車尾擦撞等語相
    符（參警卷第12、21頁）；再參之現場車損照片，證人李梅
    花所騎乘車牌號碼ZAH-013 號輕型機車，其後側車牌下方偏
    右之處確有深色之明顯擦痕，且車牌右下角亦有遭撞擊後微
    微翹起之態樣及折痕，有現場照片在卷可查（參警卷第30、
    31頁下方照片），堪認兩車之撞擊點係證人李梅花所騎乘前
    揭機車之後側車牌較偏向右側之處至明，從而，被告以其所
    騎乘重型機車前車頭撞擊證人李梅花前揭機車後車尾之情，
    實堪認定。
  (三)又依一般駕駛（騎乘）機車之習慣，駕駛人在駕車往前直行
    時，不可能持續不偏不倚直線直行，倘有稍微向左或向右偏
    移而未有橫移擋住他車車道之情形，均屬機車行進中難以避
    免且可容許之範圍，仍不失為條文所稱之同一車道，是後方
    之機車駕駛人倘遵守交通規則，與前車之間保持隨時可以煞
    停之距離，並注意車前狀況，隨時採取必要之安全措施，即
    可避免上開前車稍微偏移行駛而發生撞擊之情形，此乃一般
    駕駛（騎乘）機車之人所習知之情形，被告係領有重型機車
    駕駛執照之人，對於上開情形自不得諉為不知。本案案發前
    ，被告與證人李梅花之機車一前一後均沿高雄市苓雅區○○
    ○路同一車道由西往東方向行駛等情，已如前述，嗣李梅花
    因見該路與凱旋路口之號誌已轉為黃燈且對向車道又有自小
    客車正欲左轉，料定無法通過該路口而稍微靠右煞停於機車
    停等區一節，業據證人李梅花於本院審理時證述在卷（參本
    院二審卷第99～100 頁），此與被告於案發後30分鐘內之第
    一時間，於警詢中陳稱：其沿三多二路慢車道行至肇事地，
    有一部輕機（ZAH-013 ）行駛在其車前方，對面有自小客車
    待轉等語大致吻合（參警卷第21頁高雄市政府警察局交通大
    隊交通事故談話紀錄表），足見證人李梅花之機車縱有稍稍
    偏右等情，仍屬行駛於被告機車前方之同一車道無訛；嗣被
    告於本院審理時雖翻異前詞改稱：是李梅花之機車由其左前
    方切入其車道，才發生本件事故（參本院二審卷第105 頁）
    ，然倘如被告所述，本件車禍之發生係因證人李梅花突然向
    右切入擋住其車道，致被告不及閃避，則在被告之機車係直
    行之情形下，二車所產生之撞擊點應係證人李梅花機車之右
    側車身或排氣管側面附近才是，然本案之撞擊點係證人李梅
    花機車之後側車牌較偏向右側之處，已經本院認定如前，足
    徵證人李梅花之機車確行駛在被告機車前方之同一車道，且
    其稍微偏移之行為，亦屬機車行進中可容許之範圍，是被告
    所騎乘之機車倘注意車前狀況並保持隨時可以煞停之距離，
    則本件車禍當不至於發生，至為顯明；從而，被告因未注意
    車前狀況並保持隨時可以煞停之距離，自證人李梅花機車後
    方撞擊而導致本件車禍等情，應可認定。故被告辯稱：是李
    梅花之機車由其左前方切入，才發生本件事故云云，即無可
    採。
  (四)按汽車在同一車道行駛時，除擬超越前車外，後車與前車之
    間應保持隨時可以煞停之距離；汽車行駛時，駕駛人應注意
    車前狀況，並隨時採取必要之安全措施；道路交通安全規則
    第94條第1 項、第3 項分別訂有明文。本件被告既曾考領重
    型機車駕駛執照，有其駕照影本在卷可證（參本院二審卷第
    118 頁），是依其曾考領駕駛執照之智識及騎乘機車多年之
    經驗，對於上開規定自應知之甚詳；且案發當時天候晴、日
    間自然光線、柏油路面乾燥、無缺陷、道路無障礙物、視距
    良好等情，有高雄市政府警察局苓雅分局道路交通事故調查
    報告表(一)及現場照片12張在卷可按（參警卷第23、27～32頁
    ），足認被告客觀上並無不能注意之情事，然被告竟疏未注
    意車前狀況並保持隨時可以煞停之距離，而自後方撞上行駛
    在前之證人李梅花之機車，足證被告確有應注意、能注意卻
    疏未注意之過失甚明；此節之認定亦與高雄市政府交通局車
    輛行車事故鑑定委員會鑑定結果，認定被告未注意車前狀況
    及未保持安全距離，為肇事原因等情均相符，有上開鑑定委
    員會之鑑定意見書1 份在卷可考（參本院二審卷第43頁），
    故被告上開駕駛行為確有上述過失等情，應可認定；又被告
    因上開過失駕駛行為，導致證人李梅花人車倒地而受有前揭
    傷勢，其過失行為與造成之傷害結果間，自有相當因果關係
    甚明。
  (五)被告另以信賴原則主張免責云云。惟查，交通事故過失罪責
    之事件，僅在於自己完全無任何違規或過失行為之前提下，
    始得主張信賴原則之保護，本件被告既有上述未注意車前狀
    況及保持隨時可以煞停距離之違規行為，而有過失責任，自
    不得主張信賴原則之適用，是被告所辯，即難憑取。
  (六)被告又主張將高雄市政府交通局車輛行車事故鑑定委員會之
    鑑定結果聲請覆議，惟本件被告確有上開過失等情，業據本
    院認定如前，並詳細勾稽認定所憑之依據及理由，鑑定意見
    充其量僅輔佐本院上開所述之認定，無從影響本院對於事實
    認定之判斷，故本院認被告對於高雄市政府交通局車輛行車
    事故鑑定委員會之鑑定聲請覆議之請求，經核並無必要，爰
    不再送請覆議；另被告又主張傳喚員警到庭證明煞車痕為何
    ，然本件現場並無遺留任何煞車痕一節，有高雄市政府警察
    局苓雅分局道路交通事故現場圖在卷可按（參警卷第18頁）
    ，且參諸員警於案發當時所拍攝之現場照片，案發地點柏油
    路面，均無被告所稱「煞車痕」之遺留痕跡，有照片4 紙在
    卷可查（參警卷第31、32頁），本院因認即無傳喚員警到庭
    證述此一待證事項之必要，均附此敘明。
  (七)綜上，本件事證明確，被告所辯均係事後卸責之詞，難以採
    信，其涉有上開過失傷害犯行，實堪認定。
二、核被告所為，係犯刑法第284 條第1 項前段之過失傷害罪。
    被告於肇事後停留於案發現場，並於有偵查犯罪權限之公務
    員尚未發覺其犯罪前，主動向到場處理之員警自承係其騎乘
    機車發生前揭車禍，進而接受裁判等情，有高雄市○○○○
    ○道路交通事故肇事人自首情形紀錄表在卷可參，是被告此
    舉當認合於自首要件，爰依刑法第62條前段規定減輕其刑。
三、原審以本件被告罪證明確，因而依刑法第284 條第1 項前段
    、第62條前段、第41條第1 項前段，刑法施行法第1 條之1
    等規定，並審酌被告疏失致生本件事故，告訴人因而受有擦
    挫傷之傷害，因告訴人請求之金額為新臺幣（下同）36,000
    元，被告無力支付，迄至審判期日仍無法與告訴人達成和解
    ，被告犯後坦承犯行，態度尚可，其尚無前科，有臺灣高等
    法院被告前案紀錄表附卷可參等一切情狀，量處拘役30日，
    並諭知以1,000 元折算1 日之易科罰金折算標準，其認事用
    法，核無不合，量刑亦屬允當，被告猶執前詞否認犯行而提
    起上訴，實不足採，已如前述；另檢察官據告訴人之請求，
    以被告犯後至今未與告訴人達成和解，亦未賠償分文，顯見
    態度惡劣，又告訴人受有多處傷害，迄今仍未痊癒，故原審
    量刑實屬過輕等為由，提起上訴，惟原審判決亦已審酌告訴
    人所受傷勢及尚未達成和解等情節，因而量處適當之刑，自
    難謂有輕縱之情事，是檢察官執上開事由指摘原判決不當，
    亦無理由，均應予駁回。
據上論斷，應依刑事訴訟法第455 條之1 第1 項、第3 項、第36
8 條、第364 條，判決如主文。
本案經檢察官陳登燦到庭執行職務。
中    華    民    國    99    年    12    月    16    日
                    交通法庭    審判長法  官    莊珮君
                                      法  官    吳佳樺
                                      法  官    王俊彥
不得上訴。
以上正本證明與原本無異。
中    華    民    國    99    年    12    月    16    日
                                      書記官    黃園芳
附錄本判決論罪法條：
中華民國刑法第284 條
（過失傷害罪）
因過失傷害人者，處6 月以下有期徒刑、拘役或5 百元以下罰金
，致重傷者，處1 年以下有期徒刑、拘役或5 百元以下罰金。
從事業務之人，因業務上之過失傷害人者，處1 年以下有期徒刑
、拘役或1 千元以下罰金，致重傷者，處3 年以下有期徒刑、拘
役或2 千元以下罰金。

司法院資訊處製作；財團法人民間司法改革基金會備份。
